【裁判字號】    94,交易,116
【裁判日期】    950126
【裁判案由】    過失致死
【裁判全文】
臺灣嘉義地方法院刑事判決             94年度交易字第116號
公  訴  人  臺灣嘉義地方法院檢察署檢察官
被      告  乙○○
選任辯護人  林彥百律師
上列被告因過失致死案件，經檢察官提起公訴（94年度調偵字第
64號），本院判決如下：
    主  文
乙○○從事業務之人，因業務上之過失致人於死，處有期徒刑伍
月，如易科罰金，以參佰元折算壹日。
    事  實
一、乙○○為設於嘉義市○○路854號富晟帆布鐵架行之負責人
    ，以替他人車輛裝設帆布鐵架為業，並以將客戶之車輛駛往
    富晟帆布鐵架行裝設帆布鐵架為工作內容，係以駕駛為其附
    隨業務之人。民國93年7月8日上午9時許，乙○○駕駛順益
    汽車股份有限公司所有，尚未懸掛車牌之貨車，至富晟帆布
    鐵架行前，約與和廣帆布鐵架行員工甲○○洽商鐵皮車廂之
    搭設事宜，原應注意任何人不得占用機車優先道停放車輛，
    且依當時情況，亦無不能注意之情事，竟仍疏未注意，將前
    揭貨車停放占用機車優先道，妨害機車通行。適於同日上午
    9時25分許，陳芃騎乘SV5-077號輕型機車搭載陳巧雲，由
    嘉義市○○路由東往西方向行駛於機車優先道上，見前方為
    乙○○所停放之貨車阻擋，疏未注意與左後方來車保持安全
    間隔，即逕向左閃避偏入外側快車道，恰有不詳姓名、年籍
    之人（以下簡稱不明肇事者）駕駛不明車輛由後駛至，亦疏
    未注意車前狀況並隨時採取必要之安全措施，因而煞避不及
    ，由後擦撞機車左側車身，造成機車重心失穩，陳芃、陳
    巧雲人車倒地。陳巧雲當場即因頭部遭該不明肇事車輛輾壓
    ，致顱骨多重性骨折、腦出血，經送醫急救仍不治死亡；陳
    芃則受有左肱骨外髁開放性骨折併脫臼及皮膚缺損、頭部
    、左胸及左側肢體多處擦挫傷、左側第1肋骨骨折、頭部外
    傷併腦震盪、左臂神經叢損傷等傷害，經財團法人長庚紀念
    醫院鑑定已達左臂機能重大難治之重傷害。
三、案經陳芃訴由嘉義市警察局第一分局報告臺灣嘉義地方法
    院檢察署檢察官偵查起訴。
    理  由
一、訊據被告乙○○固坦承於93年7月8日上午9時許，將系爭貨
    車停放在富晟帆布鐵架行門前，以及同日上午9時25分許被
    害人陳芃騎乘上開機車，行經貨車停放處前，遭不明肇事
    車輛擦撞，致被害人陳芃受有前述重傷害、被害人陳巧雲
    死亡等事實不諱，惟矢口否認有何業務過失致重傷或業務過
    失致死犯行，辯稱：其貨車停放之位置僅占用慢車道，並未
    占用機車優先道，並不影響機車優先道之使用，且被害人陳
    芃騎乘機車欲切換車道，本應注意與他車保持安全間隔，
    避免車禍之發生，被告實無可歸責之事由等語。經查：
  (一)按機車優先車道標線，用以指示機器腳踏車優先行駛之車道
    ，其他車種除起步、準備停車、臨時停車或轉向外，不得橫
    跨或占用行駛，此觀道路交通標誌標線號誌設置規則第174
    條之1第1項規定甚明。本件肇事路段嘉義市○○路為市區道
    路，中間設有分隔島，兩側各設有5個車道，分別為內側快
    車道、中線快車道、外側快車道、機車優先車道及慢車道等
    情，有卷附道路交通事故調查報告表、現場圖，及現場照片
    存卷可稽。被告為領有駕駛執照之人，對上揭道路交通安全
    規則自當知之甚稔，而依當時情況，並無不能注意之情事。
    而被告停放貨車占用機車優先道寬度之一半之事實，除據被
    害人陳芃迭於警詢、偵審中指述綦詳外，並經證人甲○○
    於警詢、偵查時證稱：當時乙○○將貨車停放於機車優先道
    上，約占機車優先道一半；警員到達現場時，被告已將該貨
    車移離現場等語明確（見警卷第5頁反面至第6頁、93年度偵
    字第6659號偵查卷第14至15頁），並有現場位置圖附於警卷
    可查（見警卷第7頁）。於本院審理時，該證人復結證前開
    警卷所附之現場位置圖，係警員根據其所描述之人車、商店
    相關位置所繪製；經其確認無訛後始簽名其上；警詢前未曾
    與被告或被害人、被害人家屬聯絡，警員亦無恐嚇、威脅或
    不法採證情事，於警詢、偵查時所言均屬實在等語（見本院
    卷第63至66頁）。前述告訴人指述、證人證詞及警卷所附現
    場位置圖均互核一致，足認被告於本案車禍發生前，確將上
    述貨車停放占用機車優先道無誤。被告辯稱其停放貨車僅占
    用慢車道云云，顯無足採。
  (二)本件車禍之發生，係因被害人陳芃為閃避占用機車優先道
    之系爭貨車，而向左閃避偏入外側快車道，致遭後方來車擦
    撞等情，業據被害人陳芃於警詢、偵查及本院審理時指述
    明確，並與證人甲○○前述關於貨車停放位置之證詞相符。
    且依卷內道路交通事故調查報告表所附現場圖以觀，(1)機車
    優先道寬度為2公尺，經貨車占用機車優先道寬度之一半，
    剩餘機車優先道寬僅1公尺，實不足讓輕型機車通行；(2)另
    機車刮地痕之起點係在機車優先道與外側快車道之分道線上
    ，由左後往右斜前方刮出，足見被害人陳芃騎乘機車，於
    倒地前係行駛於機車優先道與外側快車道之分道線附近，而
    遭自後駛至之不明肇事車輛擦撞後，往右斜前方滑倒。前開
    道路事故現場狀況均與前揭被害人指述、證人證述情節互核
    一致。綜上堪認本件被害人陳芃係在騎乘機車行經肇事路
    段時，為閃避前方擋住機車優先道之貨車，而偏左閃避行駛
    ，遭左後方不明肇事車輛擦撞，以致機車重心不穩倒地。是
    被告停放貨車占用機車優先道，導致被害人陳芃需向左閃
    避行駛，與本件事故之發生實有相當因果關係，被告自應負
    過失責任。惟被害人陳芃於向左閃避行駛時，倘注意與左
    後方來車保持安全間隔、不明肇事者於行駛外側快車道時倘
    注意車前狀況並隨時採取必要之安全措施，則當不致發生前
    揭被害人死傷情事。是以本件事故之發生，被告停放貨車占
    用機車優先道應負次要過失；被害人陳芃向左閃避時未注
    意與左後方來車保持安全間隔、不明肇事者未注意車前狀況
    並隨時採取必要之安全措施，均應負主要過失責任。
  (三)本件車禍經檢察官送臺灣省嘉雲區車輛行車事故鑑定委員會
    及臺灣省車輛行車事故覆議鑑定委員會鑑定結果，雖均因證
    據資料不全，未便鑑定，然鑑定委員會分析：依據機車倒地
    起點之刮地痕位置研判，系爭貨車應已占用機車優先道，致
    機車需閃避停放車輛等語，有該委員會94年3月10日函文存
    卷可查（見94年度調偵字第64號偵查卷第6頁）。覆議鑑定
    委員會亦分析：依警繪現場圖及照片所示之機車刮地痕起點
    位置及走向、被害人陳芃之警詢證詞，及被害人陳巧雲之
    相驗報告等跡證研判，本案肇事以被害人陳芃機車行向受
    貨車占用機車優先道停車之影響，而向左閃避偏入外側快車
    道時，與自後駛來之車輛發生擦撞之可能性較大等語，有該
    覆議鑑定委員會94年4月26日函文可佐（見同上偵查卷第11
    頁）。且經檢察官將本件車禍再送中央警察大學鑑定之結果
    ，亦認車禍之發生原因，係被害人陳芃騎乘機車行駛於機
    車優先道上，至肇事地點前，為閃避違規停放之貨車，未注
    意與外側車道行駛之車輛保持安全間隔，即將機車往車道內
    側（即本案外側快車道）閃避，肇事不明車輛未注意與機車
    保持安全間隔，致與機車左側車身擦撞，導致機車向右前方
    滑行之事故。不明肇事者及被害人陳芃之前述過失，均為
    肇事主因；被告占用機車優先道上一半之空間，影響機車行
    駛方向，而致被害人陳芃將機車向左閃避，為肇事次因等
    語，有該大學鑑定書存卷可考（見同上偵查卷第27至35頁）
    。前揭分析、鑑定之結果，均與本院所認定之上開事實相符
    。
  (四)綜上，本件車禍係因被告停放貨車不當占用機車優先道而引
    起，被告就車禍之發生顯有過失甚明。雖被害人陳芃及不
    明肇事者行車有前述過失，均為肇事主因，惟本件車禍既係
    因被告之上開過失行為所併合肇致，被告仍難辭過失之責任
    。又被害人陳芃因本件車禍受有左肱骨外髁開放性骨折併
    脫臼及皮膚缺損、頭部、左胸及左側肢體多處擦挫傷、左側
    第1肋骨骨折、頭部外傷併腦震盪、左臂神經叢損傷等傷害
    ，經財團法人長庚紀念醫院鑑定已達左臂機能重大難治之重
    傷害等情，有診斷證明書及嘉義縣政府94年12月22日函暨所
    附身心障礙鑑定表在卷可查；其搭載之被害人陳巧雲因頭部
    遭不明肇事者所駕駛之車輛輾壓，致顱骨多重性骨折、腦出
    血，經送醫急救仍不治死亡等情，復經臺灣嘉義地方法院檢
    察署檢察官督同法醫相驗屬實，製有勘驗筆錄、相驗屍體證
    明書、驗斷書及法務部法醫研究所鑑定書附卷足憑，綜上所
    述，顯見被告之過失行為與被害人陳芃重傷害、被害人陳
    巧雲死亡間，均具有相當因果關係，被告於審理中所辯：事
    故之發生係因被害人陳芃切換車道時未注意與他車保持安
    全間隔所致，被告並無歸責事由云云，屬事後卸責之詞，不
    足採信。本件事證明確，被告過失致人重傷、致人死亡之犯
    行堪以認定。
二、按刑法上所謂業務，係指個人基於其社會地位繼續反覆所執
    行之事務，包括主要業務及其附隨之準備工作與輔助事務在
    內（最高法院89年台上字第8075號判例意旨參照）。被告以
    架設車輛之帆布鐵架為業，平日即以前往客戶車輛所在地，
    將車輛駛往富晟帆布鐵架行架設帆布鐵架為其工作等情，業
    據其於本院審理時供述在卷（見本院卷第71至72頁），係以
    駕駛為其附隨義務之人，其執行業務中停放貨車過失肇事，
    致人死亡及重傷，核其所為，係犯刑法第276條第2項之業務
    過失致死罪、同法第284條第2項後段之業務過失致重傷罪。
    公訴意旨漏未斟酌此點，而認被告係犯同法第276條第1項之
    過失致死罪、第284條第1項後段之過失致重傷罪，尚有未洽
    ，惟其基本事實同一，本院自應予審理，並變更其起訴法條
    。又被告以1業務過失行為，同時致被害人陳巧雲死亡、被
    害人陳芃重傷，觸犯構成要件不相同之罪名，為想像競合
    犯，應依刑法第55條規定，從一重之業務過失致死罪處斷。
    爰審酌被告高中畢業之智識程度，僅因一己之便，竟於車輛
    往來頻繁之市區道路違規停放貨車，以致肇事致人死亡、重
    傷，對被害人及家屬所造成之傷害永遠無法復原，且犯後否
    認犯行，復未賠償被害人及其家屬之損害；並兼衡其過失情
    節，係對車禍發生負肇事次因，以及肇事後旋即協助將被害
    人送醫等一切情狀，量處如主文所示之刑，並諭知易科罰金
    之折算標準。
據上論斷，應依刑事訴訟法第299條第1項前段、第300條，刑法
第276條第2項、第284條第2項後段、第55條、第41條第1項前段
，罰金罰鍰提高標準條例第1條前段、第2條，判決如主文。
本案經檢察官陳昭廷到庭執行職務
中    華    民    國    95    年    1     月    26    日
                  刑事第一庭審判長法  官  許進國
                                  法  官  張道周
                                  法  官  鄧晴馨
上列正本證明與原本無異。
如不服本判決，應於判決送達後10日內向本院提出上訴狀（應附
繕本）。
中    華    民    國    95    年    1     月    26    日
                                  書記官  陳慶時


司法院資訊處製作；財團法人民間司法改革基金會備份。
